【裁判字號】    90,易緝,16
【裁判日期】    901023
【裁判案由】    詐欺
【裁判全文】
臺灣桃園地方法院刑事判決                            九十年度易緝字第一六號
    公  訴  人  臺灣桃園地方法院檢察署檢察官
    被      告  丙○○
右列被告因詐欺案件，經檢察官提起公訴（八十九年度調偵字第六九號），本院判決
如左：
        主  文
丙○○無罪。
        理  由
一、本件公訴意旨略以：被告丙○○、高龍江（已判決，檢察官上訴中）二人原係經
    營瑞砷建設有限公司，明知二人及公司之債信不佳，周轉因難，顯無清償債務之
    能力，且並未取得坐落花蓮縣秀林鄉○○段二五三、二五四、二五五、二五七等
    地號土地（均係原住民保留地）之所有權人林金蘭、江玉妹（登記名義人為林金
    蘭，實際所有人為江玉妹，八十五年五月三十日，該四筆土地均設有一千五百萬
    高額抵押予江玉妹，另八十七年九月再轉售予張維麟）之同意與其公司於上址合
    建房屋出售圖利等情，詎其二人共同基於意圖為自己不法所有之犯意聯絡，於八
    十六年三月間某日，在桃園縣楊梅鎮，由高龍江出面向告訴人李後洋、乙○○、
    甲○○等人誆稱：系爭土地係登記於林金蘭名下，實際則為黃鵲中所有，渠所經
    營之前開公司已取得林金蘭、黃鵲中之同意，將共同規劃合建二層半透天厝，須
    籌措款項新台幣（下同）一千萬元，並保證該址定可建屋出售，且屆時回收之利
    潤達百分之八十云云，並隱瞞該四筆土地均設有高額抵押予江玉妹之事實等手段
    ，詐騙告訴人三人加入合夥投資，另為取得告訴人三人之信賴，除開會並簽訂投
    資協議書，並出具合建同意書，致告訴人三人不疑有他，因而陷於錯誤，答應與
    被告二人成立合夥上開投資，並由李後洋、乙○○、甲○○等人分別交付一百四
    十萬元、六十萬元及七十萬元予高龍江，再由高龍江轉交予丙○○。被告二人於
    收受前開詐騙金錢後，迄未申請系爭土地之建築執照，亦全無動土興建之跡象，
    令告訴人三人深感不解，嗣經多方打聽，竟發現被告二人事前隱瞞系爭土地係屬
    原住民保留地，且該土地於告訴人三人出資投資前，即已設定逾一千萬之抵押權
    等情，告訴人三人於是向被告高龍江、丙○○二人請求退還投資款項，而被告二
    人見狀為恐事跡提前敗露，乃又與告訴人三人虛與委蛇，訛稱欲退還投資款項而
    由被告丙○○先開立面額六十萬之支票一紙予乙○○，面額一百四十萬之支票一
    紙予李後洋（後即拒開立面額七十萬之支票一紙予甲○○），詎上開支票屆期經
    提示，竟因拒絕往來為由，未獲兌現，而其附帶退票理由更載明為「發票人簽章
    不符」。隨後，被告高龍江見狀，為企圖安撫告告訴人三人，以掩飾脫免詐欺犯
    行，另開立面額七十四萬一千元之本票一紙予乙○○，面額一百七十二萬九千元
    之支票一紙予李後洋，面額八十六萬六千元之本票一紙予甲○○，並再三保證屆
    期本票定會兌付云云，告訴人三人於前開本票到期後，欲向被告高龍江請求付款
    時，被告高龍江卻置之不理，被告二人旋即避不見面，迄今分文未付，告訴人三
    人終發覺係被告二人自始即為有計劃矇騙。因認被告丙○○與高龍江共同涉犯刑
    法第三百三十九條第一項之詐欺取財罪嫌。
二、按犯罪事實應依證據認定之，無證據不得推定其犯罪事實；又不能證明被告犯罪
    者，應諭知無罪之判決，刑事訴訟法第一百五十四條、第三百零一條第一項分別
    定有明文。又按刑法第三百三十九條第一項之詐欺罪之成立，以意圖為自己或第
    三人不法之所有，以詐術使人將本人或第三人之物交付為要件。所謂以詐術使人
    交付，必須被詐欺人因其詐術而陷於錯誤，若其所用之方法，不能認為詐術，亦
    不致使人陷於錯誤，即不構成該罪，最高法院四十六年台上字第二六０號著有判
    例可資參循。
三、公訴人認被告丙○○涉犯前開犯行，無非係以：告訴人三人之指述，及證人林金
    蘭、江玉妹之證詞，且告訴人與被告間並無仇隙，顯無甘冒誣告刑責堅提告訴之
    理，且被告迄未提出計劃圖、建築執照、使用執照、相片等物為證，事後又簽發
    無法兌現之票據搪塞，認有詐欺取財之犯行。訊據被告丙○○固坦承有收取告訴
    人三人所交付之投資款項，惟堅詞否認有何詐欺取財犯行，辯稱：告訴人三人共
    出資二百七十萬元投資花蓮祟德段的合建房舍，請建築師繪圖並申請建築執照，
    後來地主與土地之登記名義人間發生糾紛，沒有辦法興建，並非故意訛騙告訴人
    等語。經查：
（一）本件投資花蓮縣秀林鄉○○段系爭土地之原住民住宅計劃，告訴人三人與被告
      高龍江同為出資人，被告丙○○則為建方，負責取得土地與地主以合建方式興
      建銷售房屋等情，此有告訴人三人提出八十六年四月十九日簽訂之投資協議書
      及會議紀錄各一份在卷可稽（見八十八年度他字第七九四號卷第五頁至第七頁
      ），而該份協議書第一條已開宗明義載明「花蓮縣秀林鄉內數筆原住民住宅用
      地」，與系爭土地登記簿謄本所載內容相符，且告訴人李後洋於本院訊問時亦
      陳稱：被告在花蓮介紹黃鵲中時，地主林金蘭都在場，伊等回桃園後，曾出示
      土地登記謄本等語（見本院八十九年九月十八日訊問筆錄），顯見告訴人三人
      於投資之前，顯已明瞭該處屬原住民保留地甚明。公訴人認為被告丙○○隱瞞
      原住民保留地云云，容有誤會。
（二）被告於本院訊問時辯稱：該建案確有申請建築執照等語，經本院向花蓮縣政府
      函調前開土地之建築執照申請案全卷，花蓮縣政府以九十年四月二十七日以九
      十府工建字第三九○二五號函覆本院並檢送花蓮縣秀林鄉○○段二五三、二五
      四、二五五、二五七等地號之八七花建執字第二二九、二三○、二三一、二三
      二、二三三、二三四號建築執照申請案全卷，經核各該申請文件所示，起造人
      分別為戊○○及丁○○，設計人為廖乙勇建築師事務所及土地所有權人林金蘭
      、江玉妹二人出具之土地使用同意書，足見被告丙○○前開辯詞與事實相符，
      堪予採信。是本件投資建築個案，確實曾委由建築師繪圖，並向花蓮縣政府建
      設局申領建築執照無訛，公訴人認被告丙○○並未申請建築執照云云，亦有誤
      會。
（三）證人黃鵲中於偵查中證陳：地是伊的，因為增值稅未解決所以不能蓋房子等語
      （見八十八年度偵字第六八二五號卷第十七頁反面），證人江玉妹雖於偵查中
      證稱：土地是伊向很多原住民買的，因為伊本身沒有原住民身分，才登記在林
      金蘭名下，後來林金蘭財務有糾紛，才又將土地過戶至有原住民資格的張維麟
      名下等語，證人張維麟亦證稱：伊與江玉妹是親戚，是她要將土地過戶給伊，
      細節要問江玉妹等語（均見同偵卷第四十六頁反面），嗣檢察官再通知二位證
      人到庭對質，證人黃鵲中則證稱：土地是伊的，八十五年五月之後登記給林金
      蘭，當時謝兩家為確保債權與伊協議，才過戶給人頭林金蘭名下，該土地係可
      以蓋房子等語，證人江玉妹亦證稱：原先土地登記在江文福、林信義、李天福
      、李愛金，因黃鵲中原先說可以蓋，事後發現要隔年三月才能蓋，為了確保債
      權，才過戶林金蘭名下等語（見同上偵卷第六十五頁反面、第六十六頁），是
      系爭土地之數度變異登記名義之原因，乃係地主江玉妹為確保土地權益所為之
      信託登記變更，並非被告丙○○事後操縱，事後故意將土地轉賣他人，用以訛
      騙告訴人三人，堪予認定。另依卷附之前開土地登記簿謄本而觀，系爭土地於
      八十五年五月十六日登記在人頭林金蘭名下，則江玉妹要求林金蘭於八十五年
      五月三十日就前開土地，另設定一千五百萬元抵押權予江玉妹，顯係用以箝制
      人頭林金蘭之舉，況告訴人李後洋亦自陳被告高龍江在介紹黃鵲中及江玉妹之
      後，曾出示土地登記簿等情，是告訴人三人事後陳稱伊等不知土地有設定抵押
      權云云，顯係自己輕忽或不諳土地投資事宜所致，並非遭被告丙○○刻意隱瞞
      所惑；再者，系爭土地既經地主江玉妹及登記名義人林金蘭出具同意書，並委
      由建築師申領建築執照在案，足見在投資興建之初，業已獲得土地權利人之同
      意甚明，是公訴人認被告二人未取得土地權源之前，即對外招募告訴人三人投
      資云云，顯有誤會。
（四）雖證人江玉妹嗣於偵訊時又改稱：伊並未同意合建房屋云云（見八十九年度調
      偵字第六九號卷第九頁反面），姑不論證人江玉妹翻異與黃鵲中於前述偵訊時
      對質時之所為證詞之動機何在，惟此部分充其量僅係黃鵲中與江玉妹間之私人
      債務糾紛，旁人無從獲悉，且被告早於八十六年四月十九日之投資會議上，將
      黃鵲中代表林金蘭與被告丙○○簽定之合建同意書（見同上他字卷第四十五頁
      ），一併出示予告訴人瞭解該土地權源，而黃鵲中等人亦陪同告訴人到花蓮參
      觀，況地主林金蘭、江玉妹二人事後亦出具同意書供申領建築執照之用，有前
      開本院所調閱之建築執照申請案全卷可按，是被告丙○○於投資初期顯無從得
      知該土地所隱藏糾紛，否則被告丙○○豈有亦自行參與投資之可能？
（五）被告丙○○於本院審理時辯稱：告訴人三人之投資款，均已用於建築師設計費
      、建築執照申請規費、給予地主黃鵲中之權利金一百萬元、及仲介費等語。按
      省（市）建築師公會建築業務章則第十五條規定「建築師酬金，第一期：訂立
      委託契約時給付百分之十（按全部工程概算核計之），第二期：勘測規劃完成
      時給付百分之二十，第三期：建築執照設計圖完成時付百分之二十，第四期：
      建照核發時給付總酬金之百分二十」，基此，觀諸前開崇德段第二五四、二五
      五地號建築執照申請書所載工程造價為三百零二萬五千元整，依前開規定核算
      ，本件建築個案至核發建築執照止，至少已支付共四期之建築師酬金約二百十
      一萬七千五百元，並非虛構建案訛騙告訴人投資之空中樓閣，況且，再觀諸卷
      附合建同意書附註欄載明「前已收保證金一百萬元，黃鵲中，八十六年十月七
      日」等語（見前開他字卷第四十五頁），是該建築個案已投注之金額，顯已超
      過告訴人三人總投資額二百七十萬元，倘謂被告丙○○蓄意詐騙告訴人三人，
      豈有大費週章虛擲數百萬元，捏造興建原住民住宅之愚行？
（六）被告丙○○固不否認開立之支票印鑑章不符之事實，惟辯稱：因為有三個印章
      ，弄錯了等語。姑不論被告上開所辯是否屬實，惟其開立支票予告訴人，係因
      告訴人三人見投資案失敗，向其索賠，是充其量僅係事後賠償問題，與當初投
      資興建原住民住宅是否構成詐欺等情，不能混為一談，亦不能因此認定被告邀
      告訴人投資當時即有詐欺之意圖；況且，本件既係投資興建住宅，與毫無償債
      能力者杜撰情節，向他人舉債之詐騙情形有別，告訴人乙○○於偵訊時亦陳稱
      ：伊沒有打民事官司，因為伊等與律師洽談，律師告訴伊等打刑事官司等語（
      見同上他字卷第二十五頁），顯見本件係民事債務糾葛問題，被告丙○○辯稱
      ：伊並無詐欺之意等語，堪予採信。
三、綜上各節，本件公訴人所指之證據尚不足以證明被告丙○○有公訴人所指之犯罪
    事實；此外，復查無其他具體事證足資證明被告丙○○涉有起訴意旨所指之詐欺
    取財罪嫌，應認無法證明被告丙○○犯罪，揆諸首揭法文意旨，爰為無罪之諭知
    。
據上論斷，爰依刑事訴訟法第三百零一條第一項，判決如主文。
本案經檢察官陳美華到庭執行職務。
中      華      民      國    九十      年      十      月    二十三    日
                              臺灣桃園地方法院刑事第二庭
                                  審判長法  官  王  兆  飛
                                        法  官  林  恆  吉
                                        法  官  李  桂  英
右正本證明與原本無異。
如不服本判決，應於判決送達後十日內，向本院提出上訴狀。
                                        書記官  梁  麗  雲
中      華      民      國    九十      年      十      月    二十四    日


司法院資訊處製作；財團法人民間司法改革基金會備份。
